臺灣士林地方法院民事判決　九十年度簡上字第三五號
　　上　訴　人　江錫賓
　　訴訟代理人　石麗卿律師
　　被 上訴 人　甲○○
右當事人間請求確認本票債權不存在事件，上訴人對於中華民國八十九年八月二十四
日本院內湖簡易庭八十八年度湖簡字第七０四號第一審宣示判決筆錄提起上訴，本院
判決如左：
    主      文
上訴駁回。
第二審訴訟費用由上訴人負擔。
    事      實
甲、上訴人方面：
一、聲明：
  (一)原判決廢棄。
  (二)被上訴人於第一審之訴駁回。
二、陳述：除與原審判決書所載者相同茲予引用外，補稱：
  (一)被上訴人於民國八十六年四月二十六日與被上訴人簽立婚姻介紹協議書一紙（下
    稱「系爭協議」），約定由被上訴人委託上訴人辦理在中國大陸之相親、結婚等
    事宜，被上訴人與上訴人所媒介之對象共同取得中國大陸合法結婚證書時，即應
    給付上訴人費用共新臺幣（下同）十五萬元，惟被上訴人在中國大陸與上訴人媒
    介之對象取得當地結婚證書前，男女雙方所有接觸均應透過上訴人，若有違反情
    事，則以前揭媒介費用之雙倍金額即三十萬元處罰之。
  (二)上訴人與被上訴人先至廈門後簽立合同，被上訴人經上訴人媒介相親多次未果，
    被上訴人認識上訴人媒介之對象（即現被上訴人之妻子）雙方皆有意願，惟有條
    件需再磋商，上訴人才將系爭本票之金額、發票日、到期日寫好，交由被上訴人
    蓋章，再居中撮合，以避免被上訴人與媒介之對象私下自行辦理結婚，而將來血
    本無歸，系爭本票金額即以被上訴人違約時之處罰金三十萬元計之。
  (三)被上訴人於陳報狀中已自認系爭本票上之印文為真正，只是否認為其所蓋。而被
    上訴人於致襄閱主任檢察官之信中亦提到其擁有許多印章，因此不能以上訴人無
    法提出與系爭本票印文相符之證據即認定該票據為偽造。
  (四)被上訴人於臺灣桃園地方法院刑事庭上主張系爭本票之印章係盜刻，而系爭協議
    上的印文為盜蓋，惟嗣後又稱系爭協議上之印文乃被上訴人看過內容，修正後蓋
    上的，由此可知被上訴人所言前後矛盾。況被上訴人於原審中亦自承曾將身分證
    及印章交給被上訴人代辦護照，若上訴人有被上訴人之印章，又何需盜刻，故綜
    觀上開證據，足認系爭本票上之印章確係被上訴人所有，至於有無盜蓋之事實，
    則應由被上訴人負舉證責任。
三、證據：除援用原審之立證方法外，並提出入境人員情況介紹表影本、婚友資料表
    影本、民事聲請狀影本、臺灣桃園地方法院刑事庭筆錄影本、被上訴人寫給桃園
    地方法院法官信函影本、被上訴人寫給臺灣士林地方法院檢察署襄閱主任檢察官
    信函影本各一份、照片一張、被上訴人印鑑變更登記書影本三份，另聲請鑑定系
    爭本票上之印文與被上訴人之臺北第十八支局郵政儲金儲戶更換印鑑密碼住址申
    請書、中國信託商業銀行綜合存款印鑑卡、臺北銀行帳號0000000000
    00號印鑑卡、亞洲信託投資股份有限公司「八十二年一月六日」及「八十二年
    一月十四日」印鑑卡、中聯信託投資股份有限公司「普通信託基金」印鑑卡、結
    婚登記申請書上之印文是否相符。
乙、被上訴人方面：
一、聲明：駁回上訴。
二、陳述：除與原審判決書所載者相同茲予引用外，補稱：
  (一)上訴人於八十六年四月間，與被上訴人至廈門和女方見面，由於要求之聘金過高
    ，因此並未介紹成功。被上訴人回臺灣後，曾至行政院大陸委員會求證，而其回
    函表示對於任何大陸地區物品、勞務或其他事項之廣告或其他推廣活動行為，均
    屬尚未許可而不得為之，是所謂兩岸婚姻仲介等行為，仍在禁止之列。因此嗣後
    上訴人仍欲繼續介紹，被上訴人便以介紹不成而回絕。
  (二)而被上訴人現在的妻子，是當初上訴人介紹認識，當時雙方因條件不合未談成，
    最後是與另一位梁美麗小姐在一起，原本預定在今年底結婚，惟該小姐寫信表示
    要和另一位男士結婚，因此於八十七年時，被上訴人又申請單身證明、切結書，
    由廈門之大陸介紹所和現在的妻子聯絡上，經過數月之磋商，條件才談成。
  (三)因此被上訴人於八十七年從未與上訴人來往或簽立合同，而八十八年一月亦未簽
    發系爭三十萬元本票予上訴人，上訴人既未介紹成功，被上訴人何需簽發本票予
    上訴人？
  (四)系爭本票上之金額、發票日、到期日均非被上訴人所寫，其上之印文亦非被上訴
    人所蓋。而兩造各自所保留之系爭協議之內容及印文亦不相符。
三、證據：援用原審之立證方法。
    理      由
一、本件被上訴人起訴主張：上訴人持有被上訴人名義於八十八年一月三日簽發、面
    額三十萬元、到期日為八十八年三月一日之本票一紙（票號ＣＨ0000000
    號，下稱「系爭本票」），並聲請本院裁定准予強制執行，惟系爭本票並非被上
    訴人所簽發，本票上之印文並非被上訴人所有，本票之內容亦非被上訴人所寫，
    被上訴人係自報紙所刊登大陸婚姻介紹，而與從事介紹所之上訴人約定到大陸二
    星期，自八十六年四月六日至四月二十一日，共十五萬元，先繳四萬元，結婚後
    再繳十一萬元，介紹未成即無庸繳納十一萬元，嗣至大陸，因大陸小姐要求過高
    ，就沒談成，上訴人再要求被上訴人至大陸，即為被上訴人拒絕，其後八十七年
    間，被上訴人重新聲請認證切結書，經大陸認識之朋友，由大陸之介紹所介紹，
    才與大陸女子結婚，與上訴人無關，到八十八年上訴人接到系爭本票裁定才知上
    訴人偽造其本票，爰訴請確認上訴人持有系爭本票之債權不存在等語。上訴人則
    以：系爭本票上之印文是被上訴人親自蓋的，書寫的部分是上訴人寫的，其上印
    文與被上訴人八十六年間至公證處請求認證之印文相同，係被上訴人在廈門簽的
    ，是被上訴人違約之懲罰金，是在八十六年去大陸時簽的，且被上訴人亦自承系
    爭本票上之印文為真正等語，資為抗辯。
二、被上訴人主張上訴人持有系爭本票，並聲請本院裁定准予強制執行之事實，業據
    其提出與所述相符之本院八十八年度票字第一一二八號民事裁定影本為證，並為
    上訴人所不爭執，且經原審調閱本院八十八年度執字第九二０一號清償票款執行
    事件查明無訛，堪認為真正。
三、按確認之訴非原告有即受確認判決之法律上利益者，不得提起，民事訴訟法第二
    百四十七條第一項前段定有明文。而所謂即受確認判決之法律上利益，係指法律
    關係之存否不明確，原告主觀上認其在法律上之地位有不安之狀態存在，且此種
    不安之狀態，能以確認判決將之除去者而言（最高法院五十二年度臺上字第一二
    三七、一二四０號判例參照）。本件上訴人已持系爭本票聲請本院裁定准予強制
    執行，已如前述，而被上訴人復否認系爭本票為其所簽發，則上訴人對被上訴人
    就系爭本票之債權是否存在，勢將影響被上訴人之法律上地位，而上開不安之狀
    態，自能以本件確認判決將之除去，揆諸前揭規定及說明，被上訴人提起本件訴
    訟，請求確認系爭本票債權不存在，應有確認利益，先予敘明。
四、次按民事訴訟如係由原告主張權利者，應先由原告負舉證之責，若原告先不能舉
    證，以證實自己主張之事實為真實，則被告就其抗辯事實即令不能舉證，或其所
    舉證據尚有疵累，亦應駁回原告之請求（最高法院十七年上字第九一七號判例參
    照）。又按私文書應由舉證人證其真正，民事訴訟法第三百五十七條定有明文。
    是系爭本票是否真正，亦即是否為發票人或有權者所製作，應由執票人負證明之
    責，故發票人主張本票係偽造，提起確認本票債權不存在之訴，應由執票人就本
    票為真正之事實，先負舉證責任，此有最高法院五十年度臺上字第一五六九號判
    例、六十五年七月六日第六次民庭會議決議可資參酌。本件被上訴人主張系爭本
    票非其所簽發等語，惟為上訴人所否認，並以前揭情詞置辯，則揆諸前揭規定及
    說明，上訴人自應就系爭本票為真正之事實負舉證責任。經查：
  (一)系爭本票上之發票日、到期日、面額及地址，均非被上訴人所書寫，而係上訴人
    所書寫一節，為兩造所不爭執，且上訴人並陳稱被上訴人於八十六年間與其一起
    去大陸廈門地區時，由上訴人將系爭本票之金額、發票日、到期日寫好，交由被
    上訴人蓋章，以為被上訴人日後違約時之懲罰金等語。惟果如上訴人所述，系爭
    本票既為被上訴人日後可能違約所生之懲罰金，則被上訴人究竟會否違約？何時
    違約？懲罰金何時到期？等節均屬未定之天，上訴人怎麼可能事先「預知」被上
    訴人「將」於八十八年一月三日之前違約，且同意於八十八年三月一日給付上訴
    人三十萬元違約金？並將系爭本票之發票日及到期日事先填載完成？又上訴人縱
    有未卜先知之能力，被上訴人至愚，衡情亦無可能或必要在上訴人填載完成上開
    文字後之系爭本票上蓋章，以示同意。是系爭本票是否確為被上訴人所簽發，殊
    堪質疑。
  (二)上訴人先主張系爭本票上發票人處被上訴人之印文，與被上訴人八十六年間至本
    院公證處請求認證（本院八十六年度認字第三０五一號）之印章印文相同等語。
    惟經原審囑託憲兵司令部刑事鑑識中心，就系爭本票原本上發票人之印文，與上
    開公證事件卷內之認證請求書、認證切結書上被上訴人之印文是否相符予以鑑定
    ，經該中心以特徵歸納比對法及透明片比對法鑑驗結果，認二者印文不相符，有
    該中心八十九年五月二十四日（八九）綱得字第０六六五三號鑑驗通知書附於原
    審卷內（第六六頁）可參，已足認定上訴人所述與事實不符。
  (三)上訴人提起上訴後，又聲請本院調取被上訴人留存於各金融機構、戶政機關之印
    文以供鑑定，經肉眼比對排除明顯與系爭本票上印文不符之印文後，本院將系爭
    本票上之印文與被上訴人之臺北第十八支局郵政儲金儲戶更換印鑑密碼住址申請
    書、中國信託商業銀行綜合存款印鑑卡、臺北銀行帳號00000000000
    0號印鑑卡、亞洲信託投資股份有限公司「八十二年一月六日」及「八十二年一
    月十四日」印鑑卡、中聯信託投資股份有限公司「普通信託基金」印鑑卡、結婚
    登記申請書上之印文，囑託憲兵司令部刑事鑑識中心鑑定是否相符，經該中心以
    特徵歸納比對法及透明片比對法鑑驗結果，仍認系爭本票上之印文與被上訴人留
    存於上開機構之印文不相符，有該中心九十一年七月十六日、九十一年十月十八
    日（九一）綱得字第０九五一六、一四０四七號鑑驗通知書附卷可稽，顯見亦無
    法證明系爭本票確為被上訴人所簽發。
  (四)至於被上訴人於原審所提出八十八年十一月四日之民事聲明狀末段雖有「我的戶
    （應為『護』之誤）照是江錫賓八十六年四月代辦。當時要我把身份（應為『分
    』之誤）證及印章交給他辦。用印章用三天才還給我，『可定』八十六年把我的
    印章預先偷蓋在違（應為『偽』之誤）造本票上請查明」等語，惟遍查該聲明狀
    內容，被上訴人自始至終均表示系爭本票為上訴人所偽造，且全文錯字連篇，故
    該段文字應屬其推測上訴人如何偽造系爭本票之詞，所謂「可定」云云，應係「
    可能」之誤，此觀諸被上訴人嗣於九十年三月二十一日致臺灣士林地方法院檢察
    署襄閱主任檢察官之陳情書末段亦有「我辦護照及台胞証時，婚介所（即上訴人
    ）拿了身份（應為『分』之誤）証及印章，五天後還給我。事後我聽別家旅行社
    說申請護照及台胞証，不需印章，『可能』拿了我印章有問題。事後，法官問案
    ，他都要求要查所有銀行印章。本票印章『可能』與拿我的印章有關聯」等語，
    亦有此一推測至明，是被上訴人上開聲明狀內之用語，顯非自認系爭本票上之印
    文確為其所有，自難據此即遽予認定系爭本票上之印文確為被上訴人所有，附此
    敘明。
五、綜上所述，被上訴人否認系爭本票為其所簽發，而上訴人又未能舉證證明系爭本
    票確為被上訴人所簽發，即難認其對被上訴人就系爭本票之債權存在。從而，被
    上訴人訴請確認上訴人執有系爭本票之債權不存在，為有理由，應予准許。原審
    據此而為被上訴人勝訴之判決，洵屬正當。上訴意旨指摘原宣示判決筆錄結果不
    當，求予廢棄改判，為無理由，應予駁回其上訴。
六、本件判決基礎已臻明確，兩造其餘之攻擊防禦方法及訴訟資料經本院斟酌後，核
    與判決不生影響，無一一論述之必要，併予敘明。
據上論結，本件上訴為無理由，依民事訴訟法第四百三十六條之一第三項、第四百四
十九條第一項、第七十八條，判決如主文。
中　　　華　　　民　　　國　　九十一　　年　　 十二 　　月　　二十四　　日
                            臺灣士林地方法院民事第二庭
~B審判長法官　李玉卿
~B      法官  周明鴻
~B      法官　張國勳
右為正本係照原本作成。
本判決不得上訴。
中　　　華　　　民　　　國　　九十一　　年　　 十二　　 月　　  三十　　日
~B法院書記官　林郁菁
